臺灣臺南地方法院民事判決　　　　　　　 96年度訴字第322號
原　　　告　丙○○
訴訟代理人　陳啟舜律師
被　　　告　台灣電力股份有限公司
法定代理人　甲○○
訴訟代理人　乙○○
　　　　　　嚴庚辰律師
上列當事人間請求侵權行為損害賠償等事件，經本院於民國96年
8月7日言詞辯論終結，判決如下：
    主  文
被告應給付原告新台幣柒萬參仟貳佰柒拾陸元。
原告其餘之訴駁回。
訴訟費用由被告負擔百分之五，餘由原告負擔。
本判決原告勝訴部分得假執行，但被告以新台幣柒萬參仟貳佰柒
拾陸元為原告預供擔保者，得免為假執行。
    事實及理由
一、按訴狀送達後，原告不得將原訴變更或追加他訴，但請求之
    基礎事實同一者，不在此限；被告於訴之變更或追加無異議
    ，而為本案之言詞辯論者，視為同意變更或追加，民事訴訟
    法第255條但書第1項第2款、第2項定有明文。本件原告起訴
    時，請求被告應將坐落台南縣永康市○○段848號土地（下
    稱系爭土地）上搭建之如附圖編號Ａ、Ｂ所示之高壓電線塔
    （號碼為新市○○○段013號，下稱系爭電塔）遷移他處，
    將土地交還原告；嗣於民國96年8月7日行言詞辯論時當庭表
    示：因為拆電塔會影響附近用電太大，不請求拆除電塔，而
    依據侵權行為損害賠償請求權，請求被告賠償損害，並聲明
    ：被告應給付原告新台幣（下同）150萬元。經核原告前開
    變更後之聲明與原聲明乃基於同一之基礎事實，而被告亦對
    原告所為訴之變更無異議而為本案之言詞辯論，依據上揭規
    定，自應予以准許。
二、原告主張：
  (一)系爭土地為原告所有，被告在71年間在未向原告承租，又未
    經原告同意即在系爭土地上如附圖編號Ａ、Ｂ所示之位置任
    意搭建系爭電塔，致原告無法耕作使用電塔附近500平方公
    尺（嗣於96年8月7日言詞辯論時稱約400坪），爰基於侵權
    行為之法律關係請求被告賠償自70年起迄今（即言詞辯論終
    結日96年8月7日）之損害賠償共150萬元。
  (二)原告請求之賠償金額是原告自己估算的，原告除了土地不能
    使用及無法收租金外，還要花錢請人除草，如果依照系爭土
    地附近的行情，系爭土地租給人家作為工廠使用，每個月租
    金可以收取一萬元，系爭土地自91年底開始租給某位姓黃之
    先生，他每年拿一萬元給原告，並幫原告除草，該承租人用
    活動的鐵櫃放於該處，系爭土地上的鋼材也是該承租人放的
    。
  (三)聲明：被告應給付原告150萬元。
  (四)對被告抗辯所為之陳述：
    1.原告有與被告簽訂如本院卷第19頁之租用土地契約沒有錯
      ，但當時是專制時代不同意簽租約也不行，且該租約已經
      到期而已經不存在了，至於被告所辯之租約第二條，原告
      主張該條款係被告單方訂立的，應認對原告無效。
    2.原告也有與被告簽訂如本院卷第20頁之買賣契約書，但是
      被告有同意要使用系爭土地比較靠旁邊的土地，讓原告可
      以使用其餘部分。
三、被告則以下列情詞置辯，並聲明：駁回原告之訴。
  (一)兩造針對系爭土地簽有租用土地契約，雖該契約於90年12月
    31日屆滿，然該租用土地契約第二條後段約定：如租期屆滿
    後承租人仍需繼續需用時出租人應允許按本約條件繼續承租
    不得拒絕等語，因此原告起訴狀稱被告未向原告承租，又未
    經原告同意即在系爭土地上搭建系爭電塔自非事實。
  (二)兩造簽訂之租用土地契約於90年12月31日屆滿前，被告即多
    方與原告協商續租或價購，之後兩造曾簽立土地買賣契約，
    惟因原告所有之系爭土地業經台南縣政府編定為變更高速公
    路永康交流道附近特定區計畫，系爭土地不得再供為電塔用
    地，被告乃暫未給付尾款，因此原告又另案對被告提起履行
    契約給付買賣價金之訴，由鈞院以95年訴字第1729號（水股
    ）審理中，是故不論依兩造原簽立之租用土地契約書或土地
    買賣契約書，被告均屬有權占有，原告之訴應予駁回。
  (三)被告願意從91年1月1日開始繼續給付租金給原告，當時租金
    為每年608元，被告願意依據相當程度來提高租金。
四、法院之判斷：
  (一)原告主張系爭土地為其所有，以及被告於71年間在系爭土地
    上如附圖編號Ａ、Ｂ所示之位置搭建系爭電塔等語，業據提
    出土地謄本及現場照片為證，且為被告所不爭執，復經本院
    囑託台南縣永康地政事務所派員會同勘驗現場測量屬實，有
    勘驗筆錄以及台南縣永康地政事務所96年5月2日複丈成果圖
    在卷可參，是原告此部分之主張自堪信實。
  (二)至原告主張被告於系爭土地上搭建系爭電塔，並未向其承租
    且未經其同意等語，則為被告所否認，被告並提出租用土地
    契約一紙為證（見本院卷第19頁），而原告不否認與被告簽
    訂該租用土地契約，惟稱當時是專制時代不同意簽租約也不
    行，然原告未能提出相關事證證明當時其簽訂該租用土地契
    約有何遭強暴脅迫之情形，自無法認原告所稱當時是專制時
    代不同意簽租約也不行為可採，從而，兩造既於71年間簽有
    租用土地契約，是原告主張被告搭建系爭土地未向其承租且
    未經其同意等語，自屬無據。
  (三)另原告主張被告自71年起至96年8月7日止係無權占用其所有
    之系爭土地，亦為被告所否認，並以前詞置辯，經查：
    1.兩造於71年間簽有租用土地契約，業經認定如上，經核該
      租用土地契約所載租賃期間自71年1月1日起至90年12月31
      日止，既然兩造於71年1月1日起至90年12月31日間針對系
      爭土地存有租賃契約，且被告之系爭電塔僅有141.61平方
      公尺，有附圖上記載之說明欄可稽，而租用土地契約上承
      租之面積達152平方公尺，故被告自71年1月1日起至90年1
      2月31日止占用系爭土地，自有合法權源，原告指為無權
      占有並請求該段期間之損害賠償，自屬無據。
    2.又查，兩造所簽訂之租用土地契約第二條後段固記載：如
      租期屆滿後承租人仍需繼續需用時出租人應允許按本約條
      件繼續承租不得拒絕等語，惟查，兩造均不否認嗣後兩造
      針對被告於系爭土地搭建電塔事宜另行簽訂「鐵塔及鐵塔
      連接站基地買賣契約書」（見本院卷第20頁），依常情而
      言，兩造既已另針對系爭土地另行成立買賣契約，自不可
      能同時欲繼續簽立租賃契約，因此，姑且不論兩造所簽訂
      之租用土地契約第二條後段內容所約定之「強制續約條款
      」是否有無效事由，兩造原來之租約亦已因屆期，且兩造
      均無繼續訂立新的租約之意思而消滅，因此，被告辯稱依
      據租用土地契約，系爭電塔在租約屆滿後繼續占用系爭土
      地仍非無權占有等語，自屬無據。
    3.再查，兩造固於租用土地契約租期屆滿後另行訂立「鐵塔
      及鐵塔連接站基地買賣契約書」，亦經認定如上，惟原告
      主張被告有同意要使用系爭土地比較靠旁邊的土地，讓原
      告可以使用其餘部分等語，為被告所不爭執（見本院卷第
      63頁），因此，被告所購買之土地之位置並非系爭電塔現
      在之位置，且依兩造簽立之「鐵塔及鐵塔連接站基地買賣
      契約書」第三條約定「付款及交地方式：本契約訂立後，
      由乙方（按即原告）出具土地使用權同意書，並交付產權
      移轉登記應備證件後，甲方（按即被告）先行支付總額百
      分之五十，餘款俟完成都市計畫變更，辦妥產權移轉登記
      （經點交）後十五日內付清」等語觀之，原告既未依該買
      賣契約書將被告購買欲作為電塔之位置之土地（按：與系
      爭電塔現在位置不同）分割移轉並交付予被告，該基地買
      賣契約自不得資為現在之系爭電塔占用系爭土地之合法權
      源，因此，被告辯稱依據基地買賣契約，系爭電塔自原租
      約屆滿後繼續占用系爭土地非無權占有等語，自屬無據。
    4.從而，原告主張被告所有之系爭電塔自71年起至90年底間
      無權占有系爭土地，非有理由，惟原告主張被告所有之系
      爭電塔自91年1月1日起至96年8月7日占有系爭土地，為無
      權占有等語，則屬有據。
  (四)按因故意或過失，不法侵害他人之權利者，負損害賠償責任
    ，民法第184條第1項前段定有明文。被告所有之系爭電塔自
    91年1月1日起至96年8月7日無權占有系爭土地如附圖編號Ａ
    、Ｂ所示之位置等情，業經認定如上，被告自屬不法侵害原
    告之土地所有權，即應負損害賠償責任，則原告對於被告請
    求賠償相當於租金之損害金，於法即屬有據（最高法院67年
    臺上字第3622號判例參照）。茲計算原告得請求之賠償金額
    如下：
    1.原告主張依照系爭土地附近的行情，系爭土地租給人家作
      為工廠使用，每個月租金可以收取一萬元等語，惟未據提
      出任何事證為證，自難採信。
    2.又原告主張系爭電塔占用系爭土地，其還要花錢請人除草
      等語，惟查，系爭電塔占用系爭土地與原告是否要花錢請
      人除草並無因果關係，且原告亦自承系爭土地自91年底開
      始租給某位姓黃之先生，他每年拿一萬元給原告，並幫原
      告除草等語（見本院卷第62頁），因此，原告此部分之主
      張，自無可採。
    3.再查，系爭電塔占用系爭土地之面積雖僅有141.61平方公
      尺，然系爭電塔乃是高壓電塔，其上通過之電流電壓相當
      之高，且被告公司通常會於高壓電塔附近標示「有高壓電
      勿近」之警示語，因此，若僅以上述實際占用之面積來計
      算原告土地被被告無權占用所生之損害，顯然對原告將致
      生不公平之結果，故本院審酌系爭電塔乃係依菱形之形狀
      坐落於系爭土地之南側，且依台南縣永康地政事務所96年
      5月2日複丈成果圖觀之，原告之土地應有約三分之一之土
      地面積因系爭電塔占用而無法正常使用，是本院計算原告
      無法使用土地之損害面積應以系爭土地三分之一即681平
      方公尺（2042÷3＝681，小數點以下四捨五入）來計算始
      為適當，至原告所主張之400坪不能使用則屬過多而無所
      據，不能採取。
    4.按都市地方房屋之租金，以不超過土地及其建築物申報總
      價額年息百分之10為限，土地法第97條第1項定有明文。
      所謂土地及建築物之總價額，土地法施行法第25條規定，
      土地價額，依法定地價，又法定地價，依土地法第148條
      規定，係指土地所有權人依土地法所申報之地價；建築物
      價額，依該管縣市地政機關估定之價額。再按土地法第97
      條第1項之規定，係屬強制規定，如當事人間約定之租金
      超過此限制，其超過部分無請求權。最高法院43年台上字
      第392號著有判例可資參照。依據上開見解，計算原告所
      得請求相當於租金之損害賠償，應依上述標準計算之，而
      系爭土地之申報地價為每平方公尺192元，有該土地謄本
      在卷可稽（見本院卷第27頁），又本院審酌系爭土地雖非
      位處市區，然被告所有之系爭電塔造成原告極大之不便，
      且系爭電塔對被告供電營業亦帶來極大之利益，況被告於
      71年間計算系爭電塔租用系爭土地之租金時亦以申報地價
      年息百分之10計算（見本院卷第19頁，系爭土地71年之申
      報地價為每平方公尺40元，依該租約約定租用152平方公
      尺、年租金608元觀之，即可推認該租金金額係以申報地
      價年息百分之10計算，即40元×152平方公尺×0.1＝608
      元），是本院認系爭土地所受相當於租金之損害，亦應以
      土地申報總價額年息百分之10計算為適當。從而，原告每
      年得請求被告賠償相當於租金之損害額為13,075元（計算
      式：192元×681平方公尺×0.1＝13,075元），惟為將來
      計算方便，宜以每月計算，即每月相當於租金之損害額為
      1,090元（13,075÷12＝1,090元，元以下四捨五入），合
      計被告自91年1月1日起至96年8月7日無權占有系爭土地應
      賠償之損害金額，以73,276元【計算式：1,090×67（月
      ）＋1,090×7/31（月）＝73,276（元，元以下四捨五入
      ）】為適當，原告逾此範圍之請求，即屬無據。
  (五)綜上所述，原告因被告無權占用其土地，侵害其所有權之行
    為，依據侵權行為之法律關係，請求被告給付73,276元，為
    有理由，應予准許。逾此範圍之請求，即屬無據，應予駁回
    。又按兩造針對系爭電塔占用系爭土地之事實，除本件無權
    占用土地之訴訟外，尚有另一由原告提起之履行契約給付買
    賣價金之訴，亦由本院以95年訴字第1729號審理中，該訴訟
    結果如何，尚難預測，惟本院本判決業已依據公平原則，並
    基於兩造利益，且參照現行法令為兩造酌定每月之損害金為
    1,090元，對原告而言，相較於原租用土地契約已大幅提高
    （按原租約每年租金608元，相當於每月50.7元）；就被告
    而言，在另案履行契約給付買賣價金之訴確定前，亦宜以本
    院所酌定之上開損害金額按月給付原告，以確保系爭電塔能
    繼續使用系爭土地、俾將來提供用電無虞（註：原告於本院
    96年8月7日行言詞辯論時亦已自承因為拆電塔會影響附近用
    電太大，不請求拆除電塔，有該日言詞辯論筆錄在卷可查，
    惟系爭土地若經確定不得再作為電塔用地，被告亦應儘速遷
    移系爭電塔，以減少原告損害，自屬當然），且本院酌定之
    損害金與另案履行契約給付買賣價金之訴之判決結果亦不致
    生相互矛盾之結果，亦即即使將來判決買賣契約仍然有效存
    在，被告亦不得向原告請求返還損害金，是本院期能透過本
    判決之諭知，就兩造關於系爭電塔占用系爭土地所生之紛爭
    在另案「履行契約給付買賣價金之訴」確定前，達暫時定紛
    止爭之效果，附此敘明。
五、本件命被告給付之金額未逾500,000元，應依民事訴訟法第
    389條第1項第5款規定，依職權宣告假執行，又本院併依同
    法第392條第2項規定，依職權宣告被告得供擔保，免為假執
    行。
六、結論：原告之訴為一部有理由，一部無理由，依民事訴訟法
    第79條、第389條第1項第5款、第392條第2項，判決如主文
    。
中　　華　　民　　國　　96　　年　　8 　　月　　21　　日
                  民事第五庭    法　官　林福來
以上正本係照原本作成
如對本判決上訴，須於判決送達後20日內向本院提出上訴狀
中　　華　　民　　國　　96　　年　　8 　　月　　21　　日
                                書記官　吳純敏
